---
title: "Analiza ocjena i prodaje videoigara"
subtitle: "Seminar iz kolegija Statistički praktikum"
author: "Tibor Milković"
format: 
  html:
    toc: true
    toc-depth: 3
    toc-title: "Sadržaj"
    code-fold: true
    code-tools: true
    embed-resources: true
    theme: cosmo
    fig-width: 7
    fig-height: 4.5
  pdf:
    include-before-body:
      text: \thispagestyle{empty} \newpage
    linkcolor: black
    toc: true
    toc-depth: 3
    toc-title: "Sadržaj"
    fig-pos: "H"
    fig-width: 6.5
    fig-height: 4
editor: visual
execute: 
  echo: true
  warning: false
  message: false
crossref:
  fig-title: Slika 
  tbl-title: Tablica
---

```{r}
#| label: setup
#| include: false

#0. ucitati biblioteku (za na_if)

library(dplyr)

#1. ucitati podatke 
podaci <- read.csv("sales.csv")


#2. stabiliziranje skale User_Score (ide od 1-10, Critic_Score ide od 1-100)

podaci$User_Score = as.numeric(na_if(podaci$User_Score, "tbd"))

podaci$User_Score100 <- podaci$User_Score*10

#3 
class(podaci$Genre)
podaci$Genre <- factor(podaci$Genre)

#4 

podaci$Log_Sales <- log10(podaci$Global_Sales)
podaci$Hit <- podaci$Global_Sales > 1 #vise od 1 mil sales

#5

podaci$Genre[podaci$Genre == ""] <- NA
podaci$Genre <- factor(podaci$Genre)

#6. tablica za analize ocjena

podaci_oc <- podaci[!is.na(podaci$Critic_Score) & !is.na(podaci$User_Score), ]

#7. fancy boje za grafove

library("viridisLite")
```

\newpage

# 1 Uvod

Industrija videoigara danas ostvaruje veće prihode od filmske i glazbene industrije. Godišnje izlaze tisuće naslova, a samo mali dio njih ostvari veliku prodaju. Zato nas zanima što razlikuje uspješne igre od neuspješnih.

Metacritic je stranica koja recenzije profesionalnih kritičara agregira u jednu ocjenu na skali 0-100, a uz to prikuplja i ocjene običnih igrača. Te ocjene mogu imati financijske posljedice: studio Obsidian Entertainment nije dobio ugovoreni bonus jer je igra Fallout: New Vegas dobila ocjenu 84, jedan bod ispod ugovorenog praga od 85.[^1]

[^1]: <https://www.eurogamer.net/obsidian-fallout-new-vegas-deal-with-bethesda-meant-bonus-payment-only-with-85-metacritic>

Metacritic ocjene utječu na kupovne odluke, stoga je prirodno pitati slaže li se publika s kritikom i prodaju li se bolje ocijenjene igre stvarno bolje.

U ovom radu pokušat ćemo odgovoriti na sljedeća pitanja:

- Kakve su ocjene i prodaja videoigara općenito?

- Slažu li se kritičari i publika u ocjenama istih igara?

- Razlikuju li se žanrovi po kvaliteti?

- Prodaju li se bolje ocijenjene igre bolje?

\newpage

# 2 Opis varijabli

```{r}
#| include: false
#| echo: false
str(podaci)

```

Izvor naše baze podataka: stranica Kaggle, "Video Game Sales With Ratings", koja kombinira podatke s izvora vgchartz i Metacritic, a uključene su samo igre s mjerljivom prodajom (najmanje 10.000 primjeraka).

```{r}
#| include: false
#| echo: false

length(podaci$Name)
```

Analizu provodimo na skupu od 16.719 igara iz baze, koja odražava stanje na dan 22. prosinca 2016. godine. Izvorna baza sadrži 16 varijabli, no za analizu koristimo sljedeće:

- **Name** - kvalitativna nominalna varijabla - ime videoigre

- **Genre** - kvalitativna nominalna varijabla - žanr videoigre

- **Global_Sales** - numerička neprekidna varijabla - broj prodanih kopija na globalnom tržištu (u milijunima)

- **Log_Sales** - numerička neprekidna varijabla (izvedena) - log10 varijable **Global_Sales**

- **Critic_Score** - numerička neprekidna varijabla - ocjena kritičara na skali od 0-100 prema Metacritic konvenciji

- **User_Score** - numerička neprekidna varijabla - ocjena običnih igrača na skali 0-10

- **User_Score100** - numerička neprekidna varijabla (izvedena) - ocjena običnih igrača na skali 0-100

- **Hit** - kvalitativna nominalna (binarna) varijabla (izvedena) - označava je li igra prodana u više od milijun primjeraka (TRUE/FALSE)

\newpage

## 2.1 Napomene

U analizi se koristimo prvenstveno žanrom, globalnom prodajom te ocjenama kritike i korisnika.

Polaznu bazu podataka izmijenili smo i prilagodili analizi:

- u varijabli **User_Score** neki su podaci bili obilježeni s "tbd" (to be determined), stoga smo te vrijednosti pretvorili u NA vrijednosti. Tada smo stvorili novu varijablu, **User_Score100** koja se nalazi na skali 0-100 tako što smo pomnožili prethodnu varijablu (**User_Score**\*10)

- varijabla **Log_Sales** nastala je budući da je distribucija prodaje asimetrična s desnim repom (nekoliko megahitova, većina igara s malom prodajom)\
  logaritamska transformacija čini je simetričnijom i time prikladnijom za korelaciju i linearnu regresiju

- ocjene tretiramo kao neprekidne numeričke varijable zbog velikog raspona vrijednosti

- Za analize koje uključuju ocjene koristi se podskup igara koje imaju i ocjenu kritike i ocjenu korisnika, a takvih je u skupu 7.017

- Za dvije igre žanr nije naveden u bazi pa su te vrijednosti tretirane kao nedostajuće

```{r}
#| include: false
#| echo: false

sum(!is.na(podaci$Critic_Score) & !is.na(podaci$User_Score))
```

\newpage

# 3 Analiza podataka

## 3.1 Distribucija prodaje

```{r}
#| label: fig-prodaja
#| fig-cap: "Distribucija globalne prodaje (lijevo) i log-transformirane prodaje (desno)"

par(mfrow = c(1,2))


hist(podaci$Global_Sales, xlab = "globalna prodaja (mil. primjeraka)",ylab="Broj igara", main="", col=viridis(1, begin=0.5))
hist(podaci$Log_Sales, xlab = "log10 (globalna prodaja)", ylab="Broj igara", main ="", col = viridis(1, begin=0.5))
```

Vidljivo je da je distribucija asimetrična s desnim repom, odnosno velika se većina igara proda u manje od milijun primjeraka, a nekoliko megahitova rasteže rep do \~82.5 milijuna.

Zbog toga izvodimo novu varijablu koja logaritamski transformira globalne prodaje, a na grafu se može uočiti da je distribucija približno simetrična.

U analizama povezanosti prodaje s ocjenama koristit ćemo Log_Sales.

```{r}
#| label: tbl-prodaja
#| tbl-cap: "Osnovne statistike globalne prodaje"

#fivenum(podaci$Global_Sales)

GS <- podaci$Global_Sales

stat_prodaja <- data.frame(
  Minimum = min(GS),
  Medijan = median(GS),
  Prosjek = round(mean(GS), 2),
  Maksimum = max(GS)
  
)

#stat_prodaja
knitr::kable(stat_prodaja) #uredniji prikaz za pdf
```

Tipična igra u skupu prodaje se u oko 0.17 milijuna primjeraka, dok je prosjek znatno veći i iznosi 0.53 milijuna. Ta razlika posljedica je asimetrične distribucije. Nekoliko igara s vrlo velikom prodajom povlači prosjek prema gore pa medijan bolje opisuje tipičnu igru u skupu. Raspon je golem, od minimalnih 0.01 do 82.53 milijuna, koliko je prodala najprodavanija igra u skupu, Wii Sports.

```{r}
#| echo: false
#| include: false
(bestseller <- podaci$Name[GS==max(GS)])
```

## 3.2 Žanrovi i ocjene

```{r}
#| label: fig-zanrovi
#| fig-cap: "Broj igara po žanru"

par(mar = c(7, 4, 1, 1))

freq <- sort(table(podaci$Genre), dec=T)

boje_zanr <- setNames(viridis(length(freq)), names(freq))

barplot(freq, col=viridis(12), ylab="Broj igara", las=2)


```

```{r}
#| include: false
#| echo: false

sort(table(podaci$Genre), dec=T)[1:3]
sort(table(podaci$Genre), dec=F)[1]


```

Najzastupljeniji žanr u skupu je Action s 3370 igara, slijede Sports i Misc, dok je najmanje zastupljen Puzzle.

Zanima nas i razlikuju li se žanrovi po kvaliteti pa promatramo distribucije ocjena kritike po žanrovima.

```{r}
#| label: fig-ocjene
#| fig-cap: "Ocjena kritike po žanru"
#| echo: false

par(mar = c(7, 4, 1, 1))
Genre_sort <- reorder(podaci_oc$Genre, podaci_oc$Critic_Score, FUN = median)
boxplot(podaci_oc$Critic_Score ~ Genre_sort, las=2, xlab="", ylab="Ocjena kritike (0-100)", col=boje_zanr[levels(Genre_sort)])
```

Najviši medijan ocjene kritike ima žanr Sports, a najniži Adventure. Uočimo da najveće raspršenje ocjena kritike imaju žanrovi Misc, Racing te Action, u kojem su izvrsne i vrlo loše ocijenjene igre - dok su Simulation i Strategy najujednačeniji.

Jesu li uočene razlike između žanrova statistički značajne, provjeravamo u nastavku.

```{r}
#| echo: false
#| include: false
#| #include: true <- za prikaz medijana/IQR, ne zeli prikazati data.frame inace

data.frame(median = sort(tapply(podaci_oc$Critic_Score, podaci_oc$Genre, median), dec=T)) #medijani

data.frame(IQR = sort(tapply(podaci_oc$Critic_Score, podaci_oc$Genre, IQR))) #mjere rasprsenosti

```

\newpage

## 3.3 Jesu li akcijske igre u prosjeku "generalno pozitivne"?

Koristit ćemo t-test na jednom uzorku jer uspoređujemo očekivanje jedne populacije (akcijske igre) s referentnom vrijednošću.\
Metacritic prag 75 ("generally favorable") stvarna je referentna vrijednost, stoga usporedba s njom ima smisla. Uzorak je velik pa je test opravdan prema centralnom graničnom teoremu (CGT).

```{r}
#| echo: false
#| label: fig-hist
#| fig-cap: "Distribucija ocjene kritike akcijskih igara"


action <- podaci_oc[podaci_oc$Genre=="Action",]
hist(action$Critic_Score, breaks=30, col=viridis(1, begin=0.5), main="", xlab = "Ocjena kritike (0-100)", ylab="Broj igara")
abline(v=75, lty=2, lwd=2)
abline(v = mean(action$Critic_Score), lwd=2)

legend("topright", legend = c("prag 75", "prosjek uzorka"), lty=c(2,1), bg="white")
```

Označimo s $\mu$ očekivanu ocjenu kritike akcijskih igara.

Hipoteze:

- $H_0: \mu = 75$
- $H_1: \mu < 75$

```{r}
#| include: false
#| echo: false

t.test(action$Critic_Score, mu=75, alternative = "less")
```

Dobivena p-vrijednost \< 2.2e-16 =\> p-vrijednost \< 0.05; na razini značajnosti 0.05 odbacujemo $H_0$, tj. možemo tvrditi da je očekivana ocjena kritike akcijskih igara manja od 75. Prosječna ocjena u uzorku iznosi \~68, oko 7 bodova ispod praga.

\newpage

## 3.4 Razlikuju li se žanrovi Action i Sports?

```{r}
#| echo: false
#| label: fig-dva-zanra
#| fig-cap: "Ocjena kritike za žanrove Action i Sports"

ocjene_action <- podaci_oc$Critic_Score[podaci_oc$Genre=="Action"]
ocjene_sports <- podaci_oc$Critic_Score[podaci_oc$Genre=="Sports"]

boxplot(ocjene_action, ocjene_sports, names=c("Action", "Sports"), col = viridis(2), xlab="", las=2, ylab="Ocjena kritike (0-100)")
```

Označimo:

- $\mu_1$ - očekivana ocjena kritike žanra Action

- $\mu_2$ - očekivana ocjena kritike žanra Sports

Hipoteze:

- $H_0: \mu_1 = \mu_2$
- $H_1: \mu_1 \ne \mu_2$

U svakoj su grupi različite igre, nema uparivanja i stoga ih smatramo nezavisnim uzorcima. Za provjeru hipoteze koristit ćemo Welchov test jer ne pretpostavlja jednake varijance grupa - klasični Studentov t bi tražio provjeru jednakosti varijanci kao dodatnu pretpostavku.

```{r}
#| include: false
#| echo: false

t.test(ocjene_action, ocjene_sports)

```

Dobivena p-vrijednost \< 2.2e-16 =\> p-vrijednost \< 0.05; na razini značajnosti 0.05 odbacujemo $H_0$, tj. možemo tvrditi da se očekivane ocjene kritike žanrova Action i Sports razlikuju, pri čemu sportske igre imaju višu prosječnu ocjenu (\~74 naspram \~68).

\newpage

## 3.5 Slažu li se kritičari i publika?

Ovdje se radi o uparenim uzorcima jer uspoređujemo dvije ocjene iste igre. Usporedbu omogućuje varijabla User_Score100, kojom su obje ocjene na istoj skali.

Označimo s $\mu_p$ očekivanu razliku ocjene kritike i ocjene korisnika za istu igru.

Hipoteze:

- $H_0: \mu_p = 0$

- $H_1: \mu_p \ne 0$

```{r}
#| echo: false
#| include: false

t.test(podaci_oc$Critic_Score, podaci_oc$User_Score100, paired=T)

```

Dobivena p-vrijednost \< 2.2e-16 =\> p-vrijednost \< 0.05; na razini značajnosti 0.05 odbacujemo $H_0$ i prihvaćamo $H_1$, tj. možemo tvrditi da je očekivana razlika ocjene kritike i korisnika za istu igru različita od 0.

Prosječna razlika iznosi \~ -1.57, što znači da kritičari istim igrama daju niže ocjene - dakle publika i kritika se sustavno razilaze u tom smjeru.

```{r}
#| label: fig-upareni
#| fig-cap: "Distribucija razlike ocjena (kritika - korisnici)"
#| echo: false

razlika <- podaci_oc$Critic_Score - podaci_oc$User_Score100
hist(razlika, breaks=40, col=viridis(1, begin=0.5), main="", xlab="Ocjena kritike - ocjene korisnika", ylab="Broj igara")
abline(v = 0, lty=2, lwd = 3)
abline(v = mean(razlika), lwd=2)
legend("topright", legend = c("razlika = 0", "prosjek"), lty=c(2,1), bg="white")

#pozitivan prosjek -> kritika blaža
#negativan prosjek -> kritika stroža
```

Distribucija razlike pomaknuta je ulijevo od nule, što potvrđuje da kritika u prosjeku strože ocjenjuje.

```{r}
#| include: false
#| echo: false

max(abs(razlika))
range(razlika)
```

Prosječna razlika od 1.57 bodova statistički je značajna. Uz ovako velik uzorak (n = 7.017) i male razlike postaju značajne. Raspršenje je pritom veliko: za pojedine igre ocjene kritike i publike razilaze se i za više od 60 bodova.\

## 3.6 Prodaju li se bolje ocijenjene igre bolje?

### 3.6.1 Udio hitova prema ocjeni kritike

Za razliku od dosadašnjih usporedbi očekivanja, ovdje uspoređujemo udjele - 'Hit' je binarna varijabla (TRUE/FALSE) pa nema smisla računati prosjek ocjena, nego proporciju hitova u svakoj skupini. Skupine (igre s ocjenom $\geq 75$ i ostale) čine dva nezavisna uzorka, a oba su dovoljno velika za korištenje testa o usporedbi proporcija.

Igru smatramo hitom ako je prodana u više od milijun primjeraka; visoko ocijenjenima smatramo igre s ocjenom kritike od najmanje 75.

Označimo:

- $\theta_1$ - proporcija hitova među visoko ocijenjenim igrama (ocjena $\geq$ 75)

- $\theta_2$ - proporcija hitova među ostalim igrama

Hipoteze:

- $H_0: \theta_1 = \theta_2$
- $H_1: \theta_1 > \theta_2$

```{r}
#| include: false
#| echo: false
#| label: test-proporcije

uvjet <- podaci_oc$Critic_Score >= 75

Hit_visoka <- sum(podaci_oc$Hit[uvjet]) #hitovi među ocjenom >= 75
n_visoka <- sum(uvjet)
Hit_niska <- sum(podaci_oc$Hit[!uvjet])
n_niska <- sum(!uvjet)

prop.test(c(Hit_visoka, Hit_niska), c(n_visoka, n_niska), alternative = "greater")


```

P-vrijednost \< 2.2e-16 =\> p-vrijednost \< 0.05, na razini značajnosti od 0.05 odbacujemo $H_0$ tj. možemo tvrditi da je proporcija hitova veća među visoko ocijenjenim igrama.

```{r}
#| include: false
#| echo: false

Hit_visoka / n_visoka
Hit_niska / n_niska

```

Među visoko ocijenjenim igrama hit je otprilike svaka treća (32%), dok je među ostalima hitova tek 9%.

\newpage

### 3.6.2 Povezanost ocjena i prodaje

Koristimo Log_Sales umjesto Global_Sales. Test o koeficijentu korelacije pretpostavlja dvodimenzionalnu normalnu distribuciju, a bez te pretpostavke može se koristiti na velikom uzorku ako distribucije nisu jako asimetrične. Izvorna prodaja jako je asimetrična s desnim repom (dominiraju megahitovi) pa koristimo logaritamski transformiranu prodaju, čija je distribucija približno simetrična.

Promatramo korelaciju ocjene kritike i log-prodaje.

Hipoteze (gdje je $\rho$ koeficijent korelacije ocjene kritike i log-prodaje):

- $H_0$ : $\rho = 0$

- $H_1$ : $\rho$ $\ne 0$

```{r}
#| include: false
#| echo: false

cor(podaci_oc$Critic_Score, podaci_oc$Log_Sales)
cor.test(podaci_oc$Critic_Score, podaci_oc$Log_Sales) 


cor(podaci_oc$Critic_Score, podaci_oc$User_Score100) #kritika - publika

```

Dobivena p-vrijednost \< 2.2e-16 =\> p-vrijednost \< 0.05 pa na razini značajnosti od 0.05 odbacujemo $H_0$ i prihvaćamo $H_1$, odnosno možemo tvrditi da je korelacija između ocjene kritike i log-prodaje statistički značajno različita od nule.

Pearsonov koeficijent korelacije, kao procjena za $\rho$, iznosi r = 0.36 - procijenjena povezanost je pozitivna, ali slaba do umjerena.

```{r}
#| label: fig-korelacija
#| fig-cap: "Odnos ocjene kritike i log-prodaje"

plot(podaci_oc$Critic_Score, podaci_oc$Log_Sales,
     pch = 16, col = rgb(0,0,0,0.15),
     xlab="Ocjena kritike (0-100)", ylab="log10(globalna prodaja)")

abline(lm(podaci_oc$Log_Sales ~ podaci_oc$Critic_Score), col="red", lwd=2)

```

### 3.6.3 Regresijski model prodaje

```{r}
#| echo: false
#| include: false

model <- lm(Log_Sales ~ Critic_Score, data=podaci_oc)
summary(model)
```

Procijenjeni model glasi: Log_Sales = $b_0 + b_1 \cdot$Critic_Score.

**Analiza adekvatnosti modela**: koeficijent uz ocjenu kritike statistički je značajan (p-vrijednost \< 2.2e-16) i iznosi $b_1 \approx 0.016$. Budući da je zavisna varijabla log10 prodaje, koeficijent tumačimo na sljedeći način:

porast ocjene za 10 bodova množi očekivanu prodaju s $10^{10 \cdot b_1} \approx 1.44$ - igra s 10 bodova višom ocjenom u prosjeku ostvaruje oko 1.44x (44%) veću prodaju.

**Analiza jakosti modela**: $R^2 = 0.13$ pokazuje da model objašnjava samo oko 13% varijabilnosti log-prodaje. Ocjena kritike je dakle slab prediktor prodaje; kvaliteta igre povezana je s komercijalnim uspjehom, no sama ga po sebi ne jamči.

Primijetimo da je $R^2 = 0.13$ upravo kvadrat koeficijenta korelacije iz prethodnog odjeljka ($0.36^2 \approx 0.13$), budući da oba opisuju istu linearnu vezu.

```{r}
#| echo: false
#| include: false

coef(model)[2] #b1 
10^(10*coef(model)[2])
#igra s 10 bodova visom ocjenom u prosjeku ima oko 1.44puta (44%) vecu prodaju

```

```{r}
#| echo: false
#| fig-cap: "Analiza reziduala: reziduali u ovisnosti o procijenjenim vrijednostima (lijevo) i QQ-plot reziduala (desno)"
#| label: fig-analiza-reziduala

par(mfrow=c(1,2))
plot(fitted(model), residuals(model),
     xlab="Procijenjene vrijednosti", ylab="Reziduali")
qqnorm(residuals(model), main="", xlab="Teorijski kvantili", ylab="Kvantili uzorka")
qqline(residuals(model))
```

Na grafu reziduala u ovisnosti o procijenjenim vrijednostima ne uočava se sustavno povećanje ni smanjenje raspršenja pa nema razloga sumnjati u homogenost varijanci grešaka. QQ-plot pokazuje da reziduali u središnjem dijelu dobro prate normalnu distribuciju, uz blaga odstupanja u repovima, što uz ovako velik uzorak ne ugrožava zaključke.

Nezavisnost grešaka ne provjeravamo grafovima uzastopnih reziduala jer opažanja nisu vremenski niz, nego međusobno različite igre. Formalni Shapiro-Wilkov test normalnosti nije primjenjiv jer je u R-u ograničen na uzorke do 5000 opažanja.

\newpage

# 4 Zaključak

U ovom radu analizirali smo ocjene i prodaju videoigara u skupu od 16.719 naslova, s ciljem odgovora na pitanja postavljena u uvodu. Distribucija prodaje pokazala se vrlo asimetričnom s desnim repom; tipična igra prodaje se u oko 0.17 milijuna primjeraka, dok rijetki megahitovi poput najprodavanije igre Wii Sports (\~82.5 mil.) rastežu raspon.

Prosječna razlika ocjena statistički je značajna, ali praktično mala: kritika za istu igru u prosjeku daje ocjenu nižu za oko 1.57 bodova. Međutim, raspršenje je veliko i za pojedine igre ocjene se razilaze i do 66 bodova pa prosječno slaganje skriva znatna pojedinačna neslaganja. Žanrovi se pritom značajno razlikuju po kvaliteti: primjerice, sportske igre u prosjeku su ocijenjene oko 6 bodova bolje od akcijskih, koje kao najzastupljeniji žanr ostaju značajno ispod praga "generalno pozitivne" ocjene.

Bolje ocijenjene igre doista se i bolje prodaju: udio hitova među visoko ocijenjenim igrama iznosi \~32% naspram \~9% među ostalima, a korelacija ocjene kritike i log-prodaje je pozitivna (r = 0.36). Regresijski model pokazuje da ocjena kritike objašnjava oko 13% varijabilnosti log-prodaje pa je sama po sebi slab prediktor prodaje.

Za kraj navodimo ograničenja analize. Baza odražava stanje na dan 22. prosinca 2016. godine i uključuje samo igre s mjerljivom prodajom (najmanje 10.000 primjeraka). Analize ocjena provedene su na podskupu od 7.017 igara koje imaju obje ocjene, a to su pretežno veći i noviji naslovi pa zaključci ne vrijede nužno za sve igre. Utvrđene povezanosti opisuju korelaciju, a ne uzročnost.

\newpage

# 5 Literatura

- <https://quarto.org/docs/authoring/markdown-basics.html>

- <https://dplyr.tidyverse.org/reference/na_if.html>

- <https://www.kaggle.com/datasets/rush4ratio/video-game-sales-with-ratings?resource=download>

- <https://www.eurogamer.net/obsidian-fallout-new-vegas-deal-with-bethesda-meant-bonus-payment-only-with-85-metacritic>

- <https://cran.r-project.org/web/packages/viridisLite/index.html>
